臺灣臺北地方法院刑事判決
109年度訴字第338號
公  訴  人  臺灣臺北地方檢察署檢察官
被      告  劉俊廷



上列被告因違反個人資料保護法案件，經檢察官聲請簡易判決處
刑（108年度偵字第5976號），本院認不宜簡易判決處刑(109年
度簡字第606號)，改為通常程序審理，判決如下：
    主  文
劉俊廷共同犯個人資料保護法第四十一條之非公務機關未於蒐集
特定目的必要範圍內利用個人資料罪，處有期徒刑貳月，如易科
罰金，以新臺幣壹仟元折算壹日。
    事  實
一、緣劉俊廷任職於李豐凡（補習班別名為「李鋒」）擔任負責
    人之臺北市私立李鋒文教文理短期補習班（下稱李鋒補習班
    ），並於民國106年至108年7月間均擔任班主任；許哲明（
    補習班別名為「許哲」）則經營臺北市私立上智文理短期補
    習班（下稱上智補習班），盧正皓（補習班別名為「鄭浩」
    ）在上智補習班授課。茲許哲明應李豐凡之邀，於106年6月
    起至107年5月底在李鋒補習班開課教授高一數學，劉俊廷、
    李豐凡、許哲明、盧正皓（後三人未據起訴）均明知個人之
    姓名、高中畢業學校、大學錄取學校及錄取年度等事項屬於
    個人資料保護法第2條第1款所定之個人資料，非公務機關對
    於其利用應於特定目的之必要範圍內為之，而潘威霖、林雨
    樵均係在上智補習班經許哲明教授數學，未曾在李鋒補習班
    上課，且僅同意由許哲明在上智補習班公布之方式利用本案
    資料，竟共同意圖為自己及第三人即李鋒補習班不法之利益
    ，基於非公務機關未於蒐集特定目的必要範圍內利用個人資
    料之犯意聯絡，先由盧正皓依許哲明指示，於106年8月18日
    、20日將潘威霖、林雨樵之姓名、高中畢業學校、大學錄取
    學校及錄取年度（下合稱本案資料）經由通訊軟體LINE傳送
    予李豐凡，再由李豐凡交予不知情之李鋒補習班美工製作該
    補習班大學錄取榜單，經劉俊廷確認無誤後，於106年8月間
    某時許分別刊登在李鋒補習班網站及門口，作為李鋒補習班
    廣告招生之用，足生損害於潘威霖、林雨樵之資訊隱私權。
    嗣經潘威霖、林雨樵於107年12月間瀏覽網路而發覺本案資
    料遭製成李鋒補習班大學錄取榜單，報警循線追查，始悉上
    情。
二、案經潘威霖、林雨樵訴由臺北市政府警察局中正第一分局報
    請臺灣臺北地方檢察署檢察官偵查後聲請簡易判決處刑。
　　理  由
壹、程序方面
一、按被告以外之人於審判外之陳述，雖不符刑事訴訟法第159
    條之1至第159條之4規定，而經當事人於審判程序同意作為
    證據，法院審酌該言詞陳述或書面陳述作成時之情況，認為
    適當者，亦得為證據；當事人、代理人或辯護人於法院調查
    證據時，知有該法第159條第1項不得為證據之情形，而未於
    言詞辯論終結前聲明異議者，視為有前項之同意，同法第15
    9條之5定有明文。檢察官及被告劉俊廷對於本判決所引用下
    述被告以外之人於審判外之陳述，均未爭執其證據能力，本
    院審酌該等證據作成時之情況，並無不宜作為證據或證明力
    明顯過低之情事，以之作為證據應屬適當，依刑事訴訟法第
    159條之5第1項規定，均得作為證據。
二、本判決所引用之非供述證據，查無違反法定程序取得之情形
    ，依刑事訴訟法第158條之4規定反面解釋，均具證據能力。
    　　　　
貳、實體方面　　
一、訊據被告對於上開客觀事實並不爭執，惟否認有何非公務機
    關未於蒐集特定目的必要範圍內利用個人資料之犯行，辯稱
    ：李豐凡跟我說告訴人潘威霖、林雨樵是到李鋒補習班開課
    之許哲明之學生，我有聽到許哲明跟李豐凡說他學生的資料
    可以拿去用，因而我認為使用本案資料做成榜單供李鋒補習
    班廣告招生利用是合法的等語。
二、不爭執事項
(一)被告於106年至108年7月間均擔任李鋒補習班之班主任，李
    鋒補習班負責人李豐凡邀得經營上智補習班之許哲明於106
    年6月起至107年5月底到李鋒補習班開課教授高一數學，同
    在上智補習班授課之盧正皓依許哲明指示，於106年8月18日
    、20日將本案資料即告訴人潘威霖、林雨樵之姓名、高中畢
    業學校、大學錄取學校及錄取年度經由LINE傳送予李豐凡，
    再由李豐凡交予李鋒補習班美工製成大學錄取榜單，經被告
    確認後，於106年8月間某時許分別刊登在李鋒補習班網站及
    門口等情，業經被告坦承在卷（偵卷第10、14-15、88、105
    、157-158頁，本院卷第42-45、136、203-204頁），核與證
    人李豐凡、許哲明、盧正皓之證述（偵卷第74、88-89、103
    -104頁，本院卷第205-207、209、212-219頁）大致相符，
    並有臺北市補習班資訊管理系統查詢畫面、證人李豐凡及證
    人盧正皓間LINE對話擷圖照片、臺灣大學109年12月10日函
    、大學入學考試中心109年11月24日函及所附106學年度大學
    多學入學考試招生日程、李鋒補習班榜單（偵卷第49-53頁
    ，本院卷第77-89、97-99、102、105頁）可據，堪以認定。
(二)告訴人潘威霖、林雨樵在上智補習班經許哲明教授數學，未
    曾在李鋒補習班上課乙情，分別經被告及證人即告訴人潘威
    霖、林雨樵，證人李豐凡、許哲明、盧正皓供證（偵卷第10
    、75、104、129-130、158頁，本院卷第42、44、205、216
    頁）一致在卷，亦可認定。
三、查告訴人潘威霖、林雨樵偵訊時均陳稱同意證人許哲明在其
    等上過課之上智補習班公布本案資料，但並無同意將本案資
    料供作其等未曾上課過之李鋒補習班刊登榜單使用（偵卷第
    17-18、21-22、130頁），而就本案資料用作李鋒補習班榜
    單張貼一事，被告及證人李豐凡均陳稱並未徵得告訴人潘威
    霖、林雨樵同意（偵卷第11、14頁，本院卷第43、216頁）
    ，可見被告及證人李豐凡均未徵得告訴人潘威霖、林雨樵對
    其等使用本案資料之同意，但係自獲得告訴人潘威霖、林雨
    樵同意使用本案資料之證人許哲明取得本案資料，則本件應
    審究者為：被告使用由證人許哲明提供之本案資料製作榜單
    並張貼，是否違反個人資料保護法第20條第1項、第41條規
    定？
四、查：
(一)按個人資料保護法所指「個人資料」，係指自然人之姓名、
    出生年月日、國民身分證統一編號、護照號碼、特徵、指紋
    、婚姻、家庭、教育、職業、病歷、醫療、基因、性生活、
    健康檢查、犯罪前科、聯絡方式、財務情況、社會活動及其
    他得以直接或間接方式識別該個人之資料，個人資料保護法
    第2條第1款定有明文。質言之，就資訊之本身進行觀察，若
    藉由比對、連結、勾稽等方式，已足以辨識、特定具體個人
    ，該資訊即屬個人資料，而有個人資料保護法之適用。查被
    告確認後張貼之李鋒補習班榜單內包含之本案資料，有告訴
    人潘威霖、林雨樵之姓名、高中畢業學校、大學錄取學校及
    錄取年度，此等資料均足以特定、辨識告訴人潘威霖、林雨
    樵，自屬個人資料保護法所稱之個人資料。
(二)按維護人性尊嚴與尊重人格自由發展，乃自由民主憲政秩序
    之核心價值。隱私權雖非憲法明文列舉之權利，惟基於人性
    尊嚴與個人主體性之維護及人格發展之完整，並為保障個人
    生活私密領域免於他人侵擾及個人資料之自主控制，隱私權
    乃為不可或缺之基本權利，而受憲法第22條所保障。其中就
    個人自主控制個人資料之資訊隱私權而言，乃保障人民決定
    是否揭露其個人資料、及在何種範圍內、於何時、以何種方
    式、向何人揭露之決定權，並保障人民對其個人資料之使用
    有知悉與控制權及資料記載錯誤之更正權（司法院大法官釋
    字第603號解釋參照）。查：
　1.關於證人許哲明提供本案資料之緣由，證人許哲明於警詢、
    偵訊時證稱：本案資料係提供李豐凡作為其到李鋒補習班開
    設高一數學課程之廣告招生使用等語（偵卷第75、89頁），
    此與證人李豐凡本院審理時所證：取得本案資料是要幫許哲
    明做廣告等語（本院卷第218頁）；證人盧正皓本院審理時
    證稱：提供本案資料是要讓李鋒補習班的學生知道去那邊開
    課之許哲明教學實力（本院卷第207-208頁）相合，其等均
    一致證稱證人許哲明提供本案資料係為供在李鋒補習班開課
    宣傳招生之用，被告亦自承本案資料是為介紹許哲明（偵卷
    第158頁），可認被告及前開證人間遞交本案資料而後加以
    利用之原意，係為證人許哲明到李鋒補習班授課開班而宣傳
    招生。惟告訴人潘威霖、林雨樵均不知證人許哲明到李鋒補
    習班開課一事，亦不知本案資料會交予上智補習班以外之補
    習班使用，在本案資料交予證人李豐凡前，亦未向告訴人潘
    威霖、林雨樵確認等情，業據證人盧正皓於本院審理時證述
    在卷（本院卷第210、212-213頁），可見告訴人潘威霖、林
    雨樵雖同意證人許哲明在上智補習班使用本案資料，然其等
    無從預見該等資料會遭證人許哲明為宣傳其在上智補習班以
    外補習班開課之招生使用，當李鋒補習班使用本案資料時，
    其等又均未經徵詢同意，足認證人許哲明、盧正皓將本案資
    料交出而供證人李豐凡及被告使用時，縱為宣傳許哲明在李
    鋒補習班開設之課程，亦已逾越原本向告訴人潘威霖、林雨
    樵蒐集該等資料當時之供證人許哲明在上智補習班公布之特
    定目的。
　2.況觀諸證人盧正皓提交證人李豐凡本案資料過程之LINE對話
    （本院卷第77-87頁），證人李豐凡先向證人盧正皓詢問「
    請問貴班這次指考的榜單，我們可以刊登嗎？」，證人盧正
    皓回以「好的，我先整理好就傳給你」，並陸續於106年8月
    18日傳送以告訴人潘威霖、林雨樵之姓名、大學錄取方式及
    年度製成之榜單，再於同年月20日傳送其等之高中畢業學校
    ，證人李豐凡則向證人盧正皓表示會將榜單刊登在李鋒補習
    班公佈欄及網站。而依證人盧正皓於本院審理時所證，上開
    對話提及之本案資料內容及利用方式，亦為證人許哲明所悉
    （本院卷第212-213頁），可認被告及證人許哲明、盧正皓
    、李豐凡均明知本案資料係作為李鋒補習班之學員大學錄取
    榜單而公示在外，並無標示該等學員經證人許哲明教授數學
    而順利錄取，亦無提及證人許哲明在李鋒補習班開設高一數
    學課程之事，自難認係為證人許哲明開課宣傳之用，足見本
    案資料之利用不僅超逾告訴人潘威霖、林雨樵之同意範圍，
    亦非被告及證人許哲明、盧正皓、李豐凡所稱係為證人許哲
    明在李鋒補習班開課廣告宣傳，益徵本案資料未於蒐集之特
    定目的範圍內利用。
　3.被告明知本案資料原係供宣傳證人許哲明在李鋒補習班開課
    所取得，然被製作李鋒補習班大學錄取榜單而對外刊登，且
    榜單中並無提及證人許哲明開設數學班，遑論推廣宣傳，惟
    被告卻未就此等利用方式向告訴人潘威霖、林雨樵徵詢使用
    其等資料之同意，復無證據可顯示本案存有個人資料保護法
    第20條第1項其他各款所定得為特定目的外之利用之情形，
    自致告訴人潘威霖、林雨樵之個人資料以其等未經同意之方
    式揭露，堪認已侵害告訴人潘威霖、林雨樵之資訊隱私權而
    屬不法利用本案資料。被告徒以本案資料乃證人許哲明提供
    而同意李鋒補習班使用，辯稱其無不法利用本案資料等語，
    並不可採。
  4.至被告於本院準備程序曾辯稱：李豐凡跟我說許哲明跟他講
    ，告訴人潘威霖、林雨樵有授權將本案資料讓李鋒補習班作
    為錄取名單使用（本院卷第43頁），惟經本院訊及證人李豐
    凡有無跟被告說過告訴人潘威霖、林雨樵授權李鋒補習班作
    為錄取名單使用一節時，證人李豐凡答稱「沒有」（本院卷
    第218頁），是被告前開所辯，自不可採。
(三)按個人資料保護法於104年12月30日修正公布，並自105年3
    月15日施行（以下依修正前後分別稱為舊法、新法）。舊法
    第41條第1項規定「違反第6條第1項、第15條、第16條、第1
    9條、第20條第1項規定，或中央目的事業主管機關依第21條
    限制國際傳輸之命令或處分，足生損害於他人者，處2年以
    下有期徒刑、拘役或科或併科新臺幣20萬元以下罰金。」第
    41條第2項規定「意圖營利犯前項之罪者，處5年以下有期徒
    刑，得併科新臺幣100萬元以下罰金。」新法第41條則僅規
    定「意圖為自己或第三人不法之利益或損害他人之利益，而
    違反第6條第1項、第15條、第16條、第19條、第20條第1項
    規定，或中央目的事業主管機關依第21條限制國際傳輸之命
    令或處分，足生損害於他人者，處5年以下有期徒刑，得併
    科新臺幣100萬元以下罰金。」亦即，新法第41條雖刪除舊
    法第41條第1項規定，但將舊法第41條第2項之「意圖營利」
    文字修正為「意圖為自己或第三人不法之利益」，並增列「
    意圖損害他人之利益」為構成犯罪。而其中新法第41條所稱
    「意圖為自己或第三人不法之利益」，其「利益」應限於財
    產上之利益；至同條所稱「損害他人之利益」中之「利益」
    ，則不限於財產上之利益（最高法院109年度台上大字第186
    9號裁定參照）。查本案資料係作為李鋒補習班之錄取榜單
    ，而供廣告招生使用，經被告自承在卷（本院卷第43頁），
    衡情告訴人潘威霖、林雨樵因此遭誤認曾在李鋒補習班上課
    而錄取第一志願之大學科系，足令大眾對李鋒補習班教學實
    力形成正面觀感，而有助其招生且增益其收入，堪認被告前
    開所為，乃基於為李鋒補習班財產上利益之不法意圖。
(四)按共同正犯，係共同實行犯罪行為之人，在共同意思範圍內
    ，各自分擔犯罪行為之一部，相互利用他人之行為，以達其
    犯罪之目的，其成立不以全體均參與實行犯罪構成要件之行
    為為要件。共同正犯之意思聯絡，不以數人間直接發生者為
    限，間接之聯絡者，亦包括在內，如甲分別邀約乙、丙犯罪
    ，雖乙、丙間彼此並無直接之聯絡，亦無礙於其為共同正犯
    之成立。又共同正犯不限於事前有所謀議，僅於行為當時有
    共同犯意之聯絡，於行為當時，基於相互之認識，不論明示
    通謀或相互間默示合致，以共同犯罪之意思參與，均屬之；
    行為分擔，亦不以每一階段皆有參與為必要，倘具有相互利
    用其行為之合同意思所為，仍應負共同正犯之責，蓋共同正
    犯，於合同意思範圍內，組成一共犯團體，團體中任何一人
    之行為，均為共犯團體之行為，他共犯均須負共同責任，初
    無分別何一行為係何一共犯所實行之必要（最高法院77年台
    上字第2135號、73年台上字第1886號、46年台上字第1304號
    、34年上字第862號判例要旨參照）。查本案資料係由證人
    許哲明指示證人盧正皓提供，雖證人李豐凡取得後交由不知
    情之美工作成榜單，再送予被告確認內容後刊登，惟於最初
    取得本案資料之過程，證人許哲明、盧正皓及李豐凡已達成
    就本案資料未經告訴人潘威霖、林雨樵同意而用作李鋒補習
    班榜單公示之非法利用個人資料合意，雖被告未直接與證人
    許哲明、盧正皓就取得本案資料有何聯繫，惟被告後經證人
    李豐凡告知本案資料由證人許哲明提供，且與證人李豐凡就
    本案資料之利用方式亦形成合意，並確認榜單內容無誤而參
    與犯行，雖被告未直接與證人許哲明、盧正皓形成犯意聯絡
    ，依上說明，其4人仍屬一共犯團體，均應為共犯團體內其
    他共犯之行為負共同責任。
五、綜上所述，本件事證明確，被告所辯並不可採，應依法論科
    。
六、論罪科刑
(一)核被告所為，係犯個人資料保護法第20條第1項、第41條之
    非公務機關未於蒐集特定目的必要範圍內利用個人資料罪。
(二)被告以一行為同時非法利用告訴人潘威霖、林雨樵之個人資
    料，而侵害其等之資訊隱私權，為同種想像競合，應僅論以
    一罪。
(三)被告遂行不法利用本案之犯行，乃先係經由不知情之李鋒補
    習班美工先將本案資料製作成榜單，再由其確認榜單內容，
    為間接正犯。
(四)被告與證人李豐凡有犯意聯絡及行為分擔，證人李豐凡則與
    證人許哲明、盧正皓有犯意聯絡及行為分擔，均為共同正犯
    。　　
(五)爰以行為人責任為基礎，審酌被告並無前科，有臺灣高等法
    院被告前案紀錄表可憑，被告為宣傳李鋒補習班之招生，明
    知未於蒐集之特定目的範圍內利用告訴人潘威霖、林雨樵之
    個人資料，仍未徵得告訴人潘威霖、林雨樵同意，率爾將包
    含本案資料之榜單張貼在李鋒補習班網站及門口，致告訴人
    潘威霖、林雨樵之資訊隱私權均受損，兼衡被告犯後雖未承
    認犯行，然就客觀事實俱不爭執及其就本案犯行之行為分配
    在於確認榜單後刊登，並非立於主導、聯繫之地位，參與程
    度不深，暨參諸告訴人林雨樵偵查中原已具狀撤回對被告之
    告訴而表明不願追究（偵卷第97頁，又依個人資料保護法第
    45條但書規定，本件乃非告訴乃論之罪，其撤告不生效力）
    ，然於本件言詞辯論終結後，其又與告訴人潘威霖共同具狀
    表示請求從重量刑（本院卷第231頁），及告訴代理人之意
    見（本院卷第226頁）暨被告自述在補習班從事行政工作，
    有母親須扶養之家庭經濟情況（本院卷第226頁）等一切情
    狀，量處如主文所示之刑，並諭知易科罰金之折算標準。
據上論斷，應依刑事訴訟法第452條、第299條第1項前段，個人
資料保護法第20條第1項、第41條，刑法第11條前段、第28條、
第55條前段、第41條第1項前段，刑法施行法第1條之1第1項，判
決如主文。
本案經檢察官劉韋宏聲請簡易判決處刑，檢察官林秀濤到庭執行
職務。
中　　華　　民　　國　　110 　年　　11　　月　　29　　日
                  刑事第八庭　審判長法　官　解怡蕙

　　　　　　　　　　　　　　　　　　法　官　許凱傑

　　　　　　　　　　　　　　　　　　法　官  李陸華
上正本證明與原本無異。 
如不服本判決應於收受送達後20日內向本院提出上訴書狀，並應
敘述具體理由；其未敘述上訴理由者，應於上訴期間屆滿後20日
內向本院補提理由書（均須按他造當事人之人數附繕本）「切勿
逕送上級法院」。告訴人或被害人如對於本判決不服者，應具備
理由請求檢察官上訴，其上訴期間之計算係以檢察官收受判決正
本之日期為準。 因疫情而遲誤不變期間，得向法院聲請回復原
狀。
                                    書記官  張閔翔  
中　　華　　民　　國　　110 　年　　11　　月　　30　　日
附錄：本案論罪科刑法條全文
個人資料保護法第20條
非公務機關對個人資料之利用，除第6條第1項所規定資料外，應
於蒐集之特定目的必要範圍內為之。但有下列情形之一者，得為
特定目的外之利用：
一、法律明文規定。
二、為增進公共利益所必要。
三、為免除當事人之生命、身體、自由或財產上之危險。
四、為防止他人權益之重大危害。
五、公務機關或學術研究機構基於公共利益為統計或學術研究而
    有必要，且資料經過提供者處理後或經蒐集者依其揭露方式
    無從識別特定之當事人。
六、經當事人同意。
七、有利於當事人權益。
非公務機關依前項規定利用個人資料行銷者，當事人表示拒絕接
受行銷時，應即停止利用其個人資料行銷。
非公務機關於首次行銷時，應提供當事人表示拒絕接受行銷之方
式，並支付所需費用。
個人資料保護法第41條
意圖為自己或第三人不法之利益或損害他人之利益，而違反第6條第1項、第15條、第16條、第19條、第20條第1項規定，或中央目的事業主管機關依第21條限制國際傳輸之命令或處分，足生損害於他人者，處5年以下有期徒刑，得併科新臺幣1百萬元以下罰金。